【裁判字號】    99,台上,4380
【裁判日期】    990708
【裁判案由】    妨害性自主等罪
【裁判全文】
最高法院刑事判決            九十九年度台上字第四三八０號
上  訴  人  甲
選任辯護人  蕭隆泉律師
上列上訴人因妨害性自主等罪案件，不服台灣高等法院台中分院
中華民國九十七年八月二十六日第二審判決（九十七年度上訴字
第一六四三號，起訴案號：台灣台中地方法院檢察署九十六年度
偵字第六九八四號），提起上訴，本院判決如下：
    主  文
原判決撤銷，發回台灣高等法院台中分院。
    理  由
本件原判決認定：甲男（姓名、年籍均詳卷）自民國八十年間與
原配偶離婚後，即未再婚，係Ａ女（七十三年十月份出生，姓名
、年籍均詳卷）之父，屬家庭暴力防治法第三條第三款所規定之
直系血親家庭成員關係。Ａ女患有智能障礙，自幼年（約七歲）
時起，即安置於內政部○○啟智教養院內生活、學習，僅於農曆
春節期間，返家與其父甲男、胞弟乙男（姓名、年籍均詳卷）團
聚。甲男竟分別基於對心智缺陷之Ａ女強制性交之犯意，利用Ａ
女於：(一)九十年農曆春節期間（九十年一月二十一日至同年月二
十八日)；(二)九十一年農曆春節期間（九十一年二月九日至同年
月十四日）；(三)九十二年農曆春節期間（九十二年一月三十一日
至同年二月五日）；(四)九十三年農曆春節期間（九十三年一月二
十一日至同年月二十六日）；(五)九十四年農曆春節期間（九十四
年二月八日至同年月十三日）；(六)九十五年農曆春節期間（九十
五年一月二十八日至同年二月五日）返家過節同住時，分別於各
該期間內之某一日，均在當時之台中市住處內（地址詳卷），違
反Ａ女意願，強行脫去Ａ女內褲，先以手撫摸Ａ女外陰部，再將
手指插入Ａ女陰道內，隨即抓住Ａ女雙手，以優勢之體力強行將
Ａ女身體壓倒，使不能動彈，即以陰莖在Ａ女外陰部摩擦，再將
部分陰莖插入Ａ女陰道內，使與Ａ女性器相接合，前後六次以此
手法對Ａ女遂行強制性交得逞。嗣因Ａ女於九十五年十月間書寫
字條載稱：「媽咪（即其對教養院輔導員Ｂ女【姓名、年籍均詳
卷】之暱稱）您好：媽咪我真的很對不起您，因為我全部都是騙
您的。媽咪我是不是懷（「壞」之誤植）小孩，媽咪我告訴您喔
，不可以告訴我爸爸，他會罵我，我爸爸喜歡看Ａ片，我說真的
」等字樣，託他人轉交予教養院輔導員Ｂ女，經Ｂ女察覺事有蹊
蹺，經深入訪談瞭解後，始悉上情，乃帶同Ａ女報警處理等情。
因將第一審論處上訴人連續對於智能障礙之女子以強暴之方法而
為性交罪刑（處有期徒刑七年六月）之判決撤銷，改判論處上訴
人對於心智缺陷之女子犯強制性交罪六罪罪刑（各處有期徒刑七
年六月，應執行有期徒刑十年）。固非無見。
惟查：（一）由被告上訴或為被告之利益而上訴第二審之案件，
若非因第一審判決適用法條不當而撤銷，而其所認定之被告犯罪
情節又顯較第一審所認定者為輕，如仍維持第一審所宣告之刑，
實際上無異諭知較重於第一審判決之刑，自與不利益變更禁止原
則之旨意有違。又刑法第五十六條之連續犯雖以一罪論，但得加
重其刑至二分之一，其加重多寡，當與連續犯行為次數之多寡有
關。本件第一審判決認定上訴人自九十年初起至九十五年初止之
每年農曆春節Ａ女返家過年期間，先後多次對Ａ女強制性交既遂
之犯行，係上訴人基於概括之犯意反覆所為，乃論上訴人以連續
對於智能障礙之女子以強暴之方法而為性交一罪，處有期徒刑七
年六月，茲原判決認第一審所稱之上訴人先後多次對Ａ女強制性
交之行為，正確次數應為六次，且各次犯行應併合處罰，乃改論
上訴人以對於心智缺陷之女子犯強制性交罪六罪罪名，各處有期
徒刑七年六月。則上訴人之犯行既已無連續犯加重其刑之情形，
本案又係上訴人為自己利益提起第二審上訴，依刑事訴訟法第三
百七十條前段規定，原審自不得諭知較重於第一審判決之刑，乃
原判決未說明有何其他加重刑罰之原因，竟仍就上訴人所犯六罪
，各宣告與第一審判決相同之刑，依前開說明，實質上等同諭知
較重於第一審判決之刑，顯然違反不利益變更禁止原則，難認於
法無違。（二）檢察官或自訴人就被告之全部犯罪事實以實質上
或裁判上之一罪起訴或自訴者，因其刑罰權單一，在審判上為一
不可分割之單一訴訟客體，法院自應就全部犯罪事實予以合一審
判，以一判決終結之，如僅就其中一部分加以審認，而置其他部
分於不論，即屬刑事訴訟法第三百七十九條第十二款所稱「已受
請求之事項未予判決」之違法；此與以可分之數罪起訴，如有漏
判，仍可補判之情形，迥然有別。又除刑事訴訟法有特別規定外
，未受請求之事項予以判決者，其判決當然為違背法令，復為該
法第三百七十九條第十二款所明定。本件依檢察官起訴書犯罪事
實及證據並所犯法條欄所載，檢察官係起訴上訴人基於強制性交
之概括犯意，先於八十六年三月間，在其住處房間內，趁Ａ女因
腳掌開刀返家休養，行動不便之機會，違反Ａ女意願，對Ａ女強
制性交得逞後，食髓知味，又利用Ａ女每年返家過年期間，以同
一方式對Ａ為強制性交得逞多次，直至九十五年十二月十五日，
Ａ女將自身感受以紙條傳遞導師，經導師詢問始告知上情，報警
處理等情。則檢察官以連續犯裁判上一罪關係起訴之犯罪事實，
顯然包括上訴人於八十六年三月間，以及八十七年起至九十五年
止，於每年農曆春節期間先後多次對Ａ女強制性交之犯行；而八
十六年農曆春節期間係在八十六年二月間（該年二月六日為除夕
），足見檢察官並未起訴上訴人於八十六年農曆春節期間對Ａ女
強制性交之行為。惟原判決乃就上訴人於九十年農曆春節期間、
九十一年農曆春節期間、九十二年農曆春節期間、九十三年農曆
春節期間、九十四年農曆春節期間及九十五年農曆春節期間，每
段期間對Ａ女強制性交一次之行為，分別論處罪刑，並就其被訴
於八十六年農曆春節及八十七年農曆春節返家過年期間對Ａ女強
制性交之犯行，於理由內敘明不另為不受理之諭知。則原審就檢
察官起訴上訴人於八十八年農曆春節期間及八十九年農曆春節期
間連續對Ａ女強制性交之犯行，未予裁判，顯有已受請求之事項
未予判決之違法。而原判決就未據起訴之上訴人於八十六年農曆
春節期間對Ａ女強制性交部分，於理由內敘明不另為不受理之諭
知，亦有未受請求之事項予以判決之違誤。（三）證據裁判原則
係以嚴格證明法則為核心，亦即認定犯罪事實所憑之證據，須具
證據能力，且經合法調查，否則不得作為判斷之依據。而「被告
以外之人於審判外之言詞或書面陳述，除法律有規定者外，不得
作為證據」，復為刑事訴訟法第一百五十九條第一項所明定。依
原判決理由說明，係採納卷附內政部○○啟智教養院輔導員Ｂ女
於本件案發後製作之Ａ女自八十六年起迄九十五年之歷年省親紀
錄表乙份、○○醫院診斷證明書乙紙及○○縣兒童少年家庭諮商
中心於案發後對Ａ女所為評估報告乙份，作為認定上訴人犯罪之
證據。惟上開紀錄表、診斷證明書、評估報告均屬被告以外之人
於審判外之書面陳述，原判決未說明該等被告以外之人於審判外
之書面陳述何以有證據能力，即逕採納作為不利於上訴人認定之
依據（見原判決正本第八頁第二六行至第九頁第二十行），自屬
理由不備。以上，雖非上訴意旨所指摘，惟均屬本院得依職權調
查之事項，應認原判決有撤銷發回更審之原因。又原判決理由內
敘明不另為不受理諭知部分，因公訴人認與上開撤銷發回部分，
有連續犯之裁判上一罪關係，基於審判不可分原則，併予發回，
附為指明。
據上論結，應依刑事訴訟法第三百九十七條、第四百零一條，判
決如主文。
中    華    民    國  九十九  年    七    月    八    日
                      最高法院刑事第七庭
                          審判長法官  林  永  茂
                                法官  蘇  振  堂
                                法官  蕭  仰  歸
                                法官  林  立  華
                                法官  徐  昌  錦
本件正本證明與原本無異
                                      書  記  官
中    華    民    國  九十九  年    七    月   十六   日
                                                      V

司法院資訊處製作；財團法人民間司法改革基金會備份。
